臺灣高等法院民事判決
109年度重家上字第1號
上  訴  人  Ａ０１
訴訟代理人  陳佳瑤律師
            李嘉泰律師
            葉昱廷律師                      
上  訴  人  Ａ０２
訴訟代理人  賴芳玉律師
            闕士超律師
上列當事人間請求給付違約金等事件，兩造對於中華民國108年1
0月17日臺灣臺北地方法院第一審判決（107年度重家訴字第6號
），各自提起上訴，本院於109年11月11日言詞辯論終結，判決
如下：
    主  文
原判決第一項關於命Ａ０１給付超過新臺幣陸拾萬元本息部分，及
該部分假執行之宣告，暨訴訟費用之裁判，均廢棄。
上開廢棄部分，Ａ０２在第一審之訴及假執行之聲請均駁回。
Ａ０１之其餘上訴駁回。
Ａ０２之上訴駁回。
第一審、第二審訴訟費用，關於Ａ０１上訴部分，由Ａ０１負擔百分之
八十七，餘由Ａ０２負擔；關於Ａ０２上訴部分，由Ａ０２負擔。
    事實及理由
壹、程序方面：
    按當事人以一訴狀向少家法院合併提起家事訴訟事件與非屬
    家事訴訟事件之財產權訴訟，家事事件法未明確規定少家法
    院可否合併審判，參酌同法第6條、第7條及司法院依同法第
    199條規定所訂定之家事事件審理細則第4條第1項規定之意
    旨，並貫徹不得行同種訴訟程序之數宗訴訟不得合併審理裁
    判之原則，應認除當事人合意由少家法院管轄，或少家法院
    為統合處理事件認有必要或當事人已就本案為陳述，經少家
    法院裁定自行處理者外，受理之少家法院就該非屬家事訴訟
    事件之財產權訴訟，固應依聲請或依職權以裁定移送於其管
    轄法院，俾符家事事件及其相關事件始由少家法院妥適、專
    業及統合處理之精神（最高法院102年度台抗字第802號裁定
    參照）。惟家事事件審理細則第7條第1項、第2項既依序明
    定：「經法院受理之事件，家事庭與民事庭就事務分配有爭
    議者，應由院長徵詢家事庭庭長及民事庭庭長意見後，決定
    之。」、「法官因前項事務分配所受理之事件，應本於確信
    ，依事件之性質，適用該事件應適用之法律規定為審理。」
    ，足見在未設有少年及家事法院之地區，關於家事事件及民
    事事件之處理權限，乃同一法院內部之事務分配問題；家事
    庭雖就非屬家事訴訟事件之財產權訴訟審判，依民事訴訟法
    第451條之1規定第1項之法理，第二審法院不應以其程序為
    重大瑕疵而為廢棄發回之判決。查上訴人Ａ０２於原審主張兩
    造為夫妻，因上訴人Ａ０１於婚姻存續期間曾與訴外人鄒○○發
    生婚外情，Ａ０２為維繫家庭，乃於民國105年4月26日與Ａ０１簽
    立婚姻協議書（下稱系爭協議書）並公證，詎Ａ０１違反該協
    議書第2條後段所訂由其按年贈與兩造所生未成年子女甲○○
    （00年0月00日生）、乙○○（000年0月00日生，下與甲○○合
    稱甲○○等2人）各新臺幣（下同）220萬元至甲○○等2人成年
    止之約定而未為給付，且其仍有違反婚姻忠誠義務之行為，
    依該協議書第4條約定，亦應給付Ａ０２違約金1,000萬元，依
    前開約定起訴請求Ａ０１依約履行。觀系爭協議書第2條記載：
    「男方同意每年給付女方關於未成年子女甲○○、乙○○各新臺
    幣柒拾萬元之『教育費用』至子女年滿20歲，且每年贈與未成
    年子女甲○○、乙○○各新臺幣貳佰貳拾萬元。」（見原法院10
    6年度家調字第1321號卷第37頁），其中後段為Ａ０１贈與甲○○
    等2人有別於「教育費用」之款項，依系爭協議書之體系、
    該給付之名稱及內容，顯與家事事件法第3條第5項第8款所
    定「定對於未成年子女權利義務之行使負擔事件」之家事事
    件性質有別，此部分請求應屬民事事件；另兩造就Ａ０２依系
    爭協議書第4條請求部分為民事事件，則無爭執（見本院卷
    二第46、97頁）。原法院家事庭受理本件民事事件而為判決
    ，僅係同一法院家事庭與民事庭內部事務分配之問題，依前
    述說明，本院自不能因此廢棄原判決，並應參酌同條第2項
    規定意旨，適用民事訴訟法之程序審理，合先敘明。
貳、實體方面：
一、Ａ０２主張：兩造於95年4月11日結婚，育有未成年子女甲○○等
    2人。Ａ０１於兩造婚姻存續期間曾與鄒○○發生婚外情，伊為維
    持家庭圓滿，乃於105年4月26日與Ａ０１簽署於同日經公證之
    系爭協議書。依系爭協議書第2條約定，Ａ０１同意每年贈與甲
    ○○等2人各220萬元；另依該協議書第4條約定，如Ａ０１再有違
    反婚姻忠誠義務之行為（包含但不限於與異性往來而超乎一
    般夫妻間難以忍受之社交關係），應給付伊懲罰性違約金1,
    000萬元。詎Ａ０１於簽立系爭協議書後之105年6月至106年4月
    間仍持續與鄒○○有不正當之男女交往關係，經伊對鄒○○提起
    侵權行為損害賠償訴訟（下稱他案），業經原法院以106年
    度北簡字第14531號判決（下稱14531號判決）命鄒○○應給付
    伊10萬元本息，並由原法院以107年度簡上字第105號判決（
    下稱105號判決）駁回鄒○○及伊上訴而確定在案；又Ａ０１於10
    6年至英國、大陸地區大連出差期間，均曾要求他人安排性
    交易，更加入外約妹群組，等級達VIP等級，其社交關係已
    超乎一般夫妻間所得忍受者，自應依系爭協議書第4條約定
    給付伊懲罰性違約金。Ａ０１於106年、107年間復未依約贈與
    甲○○等2人前開款項等情。依系爭協議書第2條後段、第4條
    約定，請求Ａ０１給付伊1,000萬元、給付甲○○等2人各440萬元
    ，及均自起訴狀繕本送達翌日起算之法定遲延利息（原審為
    Ａ０２一部勝訴、一部敗訴之判決，即判命Ａ０１給付Ａ０２200萬元
    本息、給付甲○○等2人各440萬元本息，駁回Ａ０２其餘之訴。Ａ
    ０２、Ａ０１各就其敗訴部分，分別提起上訴）。於本院聲明：㈠
    上訴聲明：⒈原判決關於駁回後開第2項之訴及假執行聲請部
    分均廢棄。⒉上開廢棄部分，Ａ０１應再給付Ａ０２800萬元，及自
    起訴狀繕本送達翌日起至清償日止，按週年利率5%計算之利
    息。㈡答辯聲明：上訴駁回。
二、Ａ０１則以：Ａ０２因誤解伊對婚姻不忠，竟於105年4月24日或同
    年月25日至伊所開立之○○○○○○大肆喧嘩、吵鬧，使伊心生畏
    懼而被迫於105年4月26日簽立系爭協議書；伊於106年9月28
    日以存證信函向Ａ０２撤銷訂立系爭協議書之意思表示，系爭
    協議書應屬自始無效。縱認系爭協議書有效，伊否認有Ａ０２
    所指違反該協議書第4條之情事；系爭協議書第2條屬由甲○○
    等2人取得直接請求權之第三人利益契約，然Ａ０２未曾以甲○○
    等2人之法定代理人身分向伊表示享受利益，伊已以前開存
    證信函撤銷該第三人利益契約，Ａ０２仍不得據以對伊請求。
    況伊與Ａ０２簽署系爭協議書後，除須負擔基本開銷外，收入
    較締約前顯著減少，名下財產亦多經他人設定擔保，且因無
    法預料之動物醫院市場發展，必須以伊名義背負鉅額貸款以
    提升○○○○○○之競爭力，經濟狀況顯有變更，伊因系爭協議書
    第2條所為贈與致生計有重大影響，依民法第227條之2第1項
    、第418條規定，自得拒絕履行該贈與，並請求酌減或變更
    伊依系爭協議書第2條約定所應給付之數額；另系爭協議書
    第4條係損害賠償預定性質之違約金約定，Ａ０２因此所受損害
    應僅他案經原法院判命鄒○○給付之10萬元，該條約定違約金
    之數額顯屬過高，依民法第252條規定請求酌減等語，資為
    抗辯。於本院聲明：㈠上訴聲明：⒈原判決關於命Ａ０１給付Ａ０２
    200萬元本息、給付甲○○等2人各440萬元本息部分，及該部
    分假執行宣告均廢棄。⒉上開廢棄部分，Ａ０２在第一審之訴及
    假執行之聲請均駁回。㈡答辯聲明：上訴駁回。
三、本院之判斷：　　
  ㈠查兩造為夫妻，育有未成年子女甲○○等2人；兩造於105年4月
    26日在原法院所屬民間公證人趙原孫事務所公證作成系爭協
    議書等事實，業有戶籍謄本、公證書、系爭協議書為證（見
    原法院106年度家調字第1321號卷第29至41頁），並為兩造
    所不爭執（見本院卷一第11、129頁），堪認為真。系爭協
    議書既係於公證人面前簽署，Ａ０１復未曾向公證人表明其所
    稱於簽立系爭協議書前1、2日遭Ａ０２言語相脅等情（見原審
    卷第91頁），難認Ａ０１所述之脅迫情節存在；況受脅迫之意
    思表示須於脅迫終止後1年內為撤銷，此觀民法第93條規定
    自明，Ａ０１於106年9月28日始寄發存證信函（下稱系爭存證
    信函）撤銷其簽立系爭協議書之意思表示，該存證信函於同
    年10月3日為Ａ０２收受（見原審卷第91至92、447頁），已逾1
    年除斥期間，亦無從撤銷，是Ａ０１主張係受脅迫而書立系爭
    協議書，並已撤銷締約之意思表示云云，要無可採。次按民
    法第269條第2項所謂當事人得在第三人未表示享受其利益之
    意思前，變更其契約或撤銷之，係指契約當事人得協議變更
    契約之內容或使契約根本消滅之意，該變更契約或撤銷契約
    應經契約當事人協議，非謂其中一方得自行變更或撤銷契約
    ，且該協議變更或撤銷契約，必須在第三人表示享受契約利
    益前為之，若第三人已為享受利益之意思表示後，契約當事
    人即不得再以協議變更契約之內容或使契約根本消滅。查兩
    造以系爭協議書第2條後段約定Ａ０１應按年「贈與」甲○○等2
    人各220萬元，係以契約訂定向甲○○等2人為給付，非約定由
    Ａ０１向Ａ０２為上開給付，而指定由甲○○等2人受領，自屬民法
    第269條第1項所定之第三人利益契約；依前所述，該第三人
    利益契約之撤銷或變更不得由Ａ０１單獨為之，況甲○○等2人於
    系爭協議書訂立時，均為未滿7歲之無行為能力人（見原法
    院106年度家調字第1321號卷第29頁），依民法第76條規定
    ，本應由法定代理人即兩造就Ａ０１之贈與代受意思表示，因
    其等係純獲法律上利益，Ａ０１以其等法定代理人身分代受自
    己所為贈與之意思表示，並無因利害衝突而需依民法第106
    條規定禁止自己代理之問題；甲○○等2人應於兩造訂立系爭
    協議書之同時，經兩造代為表示受領Ａ０１贈與之意思表示並
    享受該第三人利益契約之利益。是Ａ０１辯稱其得以系爭存證
    信函撤銷系爭協議書第2條後段約定云云，亦不足取。Ａ０１迄
    未依系爭協議書第2條後段約定贈與甲○○等2人106年、107年
    度之每人各220萬元，依其稅務電子閘門財產所得調件明細
    （詳參本院限閱卷），其於簽立系爭協議書後之107年、108
    年間所得48萬4,196元、60萬5,096元，雖因無○○○○○○之薪資
    收入，與105年、106年間之所得依序348萬8,080元、365萬3
    ,731元相較稍有減少，然觀其於前開歷年間之名下房屋、土
    地、田賦、汽車等財產總額均多達800餘萬元而無明顯變動
    ，復獨資經營○○○○○○，此為兩造所不爭（見本院卷一第307
    頁），且於105年9月22日至同年月25日短短4日即因擔任培
    訓講師而收取人民幣10萬4,914元之報酬（見原審卷第501頁
    ），並於106年3月15日貸款800萬元為○○○○○○購買儀器設備
    （見原審卷第277頁），堪認其於簽立系爭協議書後仍具有
    相當資力、經濟信用；參以○○○○○○之醫師、助理總計多達22
    人，於107年5月、同年7月間依序與香港地區、大陸地區之
    獸醫院結盟，甚且於108年間舉辦至峇里島之員工旅遊（見
    本院卷一第69至79頁、原審卷第505至509、513頁），並斟
    酌Ａ０１前開所陳於106年3月15日貸款購入儀器設備等情，顯
    見○○○○○○因Ａ０１之資金投入而營運頗佳，自不能徒以Ａ０１於10
    7年、108年未申報有該醫院薪資所得，即認Ａ０１因前開贈與
    協議發生重大影響，其自無從依民法第418條規定拒絕履行
    。又市場及景氣之變化，本係一般營運者所可期待將面對之
    風險，Ａ０１未舉證於達成前開贈與協議後發生非其當時所得
    預料之劇變；Ａ０１所稱因近年經濟低迷，且獸醫市場飽和，
    為增加○○○○○○之競爭力，乃陸續購入相關設備而背負鉅額貸
    款等節，係其面對當時市場狀況，經評估可兼顧前開贈與協
    議履行後所為之商業決定，自不能事後藉詞情事變更而不為
    前開贈與協議之履行，其辯稱應依民法第227條之2第1項規
    定，酌減或變更依前開贈與協議所應給付之金額云云，無可
    採取；Ａ０２依系爭協議書第2條後段約定，請求Ａ０１給付甲○○
    等2人各440萬元，即屬有據。
  ㈡次查，系爭協議書第4條訂明：「如男方（即Ａ０１）今後如再
    有違反婚姻忠誠義務之行為者（包含但不限於與異性往來而
    超乎一般夫妻間難以忍受之社交關係，諸如通姦、外遇、約
    會、旅遊、牽手、親吻、擁抱、露骨情愛交談、簡訊或書信
    等或其他相類之情形），男方應給付女方新臺幣壹仟萬元。
    」（見原法院卷第39頁）。Ａ０１於簽立系爭協議書後之105年
    6月至106年4月間，仍持續與鄒○○有以簡訊互稱「公」、「
    婆」並互訴情衷，及於106年1月15日外出用餐並牽手等不正
    當男女交往關係，有渠等Line通訊軟體對話紀錄、錄影光碟
    及影片截圖為憑（見原法院106年度家調字第1321號卷第43
    至127頁），鄒○○復因上情經原法院以14531號判決判命應給
    付Ａ０２10萬元本息，並由原法院以105號判決駁回鄒○○及Ａ０２
    上訴而確定在案（見原審卷第63至81頁）；又Ａ０１於106年至
    英國、大陸地區大連出差期間，均曾要求他人安排性交易，
    更加入外約妹群組，等級達VIP等級等情，則有其與安排性
    交易之人之Line通訊軟體對話紀錄、其FB社群網站畫面截圖
    、外約妹群組VIP等級畫面截圖為證（見原法院106年度家調
    字第1321號卷第129至157頁），以其要求他人安排性交易情
    節，亦已超乎一般夫妻間所得忍受之範疇。是Ａ０２依系爭協
    議書第4條約定，請求Ａ０１給付違約金，自有理由。按契約當
    事人以確保債務之履行為目的，約定於債務人不履行債務或
    不為適當之履行時，所應支付之違約金，除契約約定其為懲
    罰性之違約金外，均屬於賠償總額預定性之違約金。又違約
    金之約定，乃基於個人自主意思之發展、自我決定及自我拘
    束所形成之當事人間之規範，本諸契約自由原則之精神，契
    約當事人對於其所約定之違約金數額，原應受其約束。惟當
    事人所約定之違約金過高者，為避免違約金制度造成違背契
    約正義等值之原則，法院得比照債權人因一部履行所受之利
    益或參酌當事人所受損害情形，減少違約金（最高法院108
    年度台上字第369號判決可參）。兩造就系爭協議書第4條違
    約金之性質並未約定為「懲罰性違約金」，依民法第250條
    第2項規定，該等違約金之約定核屬損害賠償預定之性質。
    本院審酌系爭協議書第4條訂立之目的，乃在避免兩造婚姻
    關係於Ａ０１與鄒○○發生婚外情後再遭破壞，惟Ａ０１竟仍持續與
    鄒○○為不正常之男女往來，甚且利用出差期間要求他人安排
    性交易，毫無遵守前開約定之意；然斟酌其違約情節為長期
    與鄒○○在通訊軟體上有超越一般男女互動分際之對話、外出
    時有牽手之親密舉動，及於出差期間要求他人安排性交易，
    以及Ａ０２未證明其除因配偶權受Ａ０１侵害之精神慰撫金外尚受
    有其他損害，暨考量Ａ０２為專科畢業，目前為家管，106年度
    名下有房屋、土地、汽車及利息所得共1,100餘萬元（見原
    審卷第115至119頁）；Ａ０１為獸醫碩士，現為○○○○○○院長，1
    08年度名下有房屋、土地、田賦、汽車等財產總額共計800
    餘萬元（見本院限閱卷）等情，茲被上訴人請求酌減其數額
    （見本院卷二第102頁），本院因認上訴人請求之違約金數
    額1,000萬元確屬過高，應以酌減為60萬元為適當。
  ㈢綜上所述，Ａ０２依系爭協議書第2條後段，請求Ａ０１給付甲○○等
    2人各440萬元，及其中220萬元自起訴狀繕本送達翌日即106
    年9月22日起，其餘220萬元自民事準備一暨聲明變更狀送達
    翌日即107年8月25日起，均至清償日止，按週年利率5%計算
    之利息；及依系爭協議書第4條約定，請求Ａ０１給付其60萬元
    ，及自起訴狀繕本送達翌日即106年9月22日起至清償日止，
    按週年利率5%計算之利息，為有理由，應予准許；逾上開範
    圍之主張，則無依據，應予駁回。原判決命Ａ０１應給付Ａ０２超
    過60萬元本息部分，並為假執行之宣告，尚有未合，Ａ０１指
    摘原判決此部分不當，求為廢棄，為有理由，爰由本院廢棄
    改判如主文第2項所示。原審就上開應准許部分，判命Ａ０１如
    數給付，並依兩造聲請為准、免假執行之宣告，核無不合，
    Ａ０１上訴意旨指摘原判決此部分不當，求予廢棄改判，為無
    理由，應駁回其此部分之上訴。至Ａ０２請求Ａ０１再給付800萬
    元本息部分，原判決為Ａ０２敗訴之諭知，並駁回其此部分假
    執行之聲請，核無不合，Ａ０２上訴意旨指摘原判決此部分不
    當，求予廢棄改判，並無理由，應駁回其上訴。
四、本件事證已臻明確，兩造其餘之攻擊或防禦方法及所用之證
    據，經本院斟酌後，認為均不足以影響本判決之結果，爰不
    逐一論列，併此敘明。
五、據上論結，本件Ａ０１之上訴一部為有理由，一部為無理由，Ａ
    ０２之上訴為無理由，依民事訴訟法第450條、第449條第1項
    、第79條、第78條，判決如主文。 
中　　華　　民　　國　 109　　年　　12  　月　　9   　日
                        家事法庭
                        審判長法  官  蕭胤瑮
         　　　 　　　　　　　法  官　楊舒嵐
        　　　　　　　　　　　法  官　許勻睿
正本係照原本作成。
如不服本判決，應於收受送達後20日內向本院提出上訴書狀，其
未表明上訴理由者，應於提出上訴後20日內向本院補提理由書狀
（均須按他造當事人之人數附繕本）上訴時應提出委任律師或具
有律師資格之人之委任狀；委任有律師資格者，另應附具律師資
格證書及釋明委任人與受任人有民事訴訟法第466條之1第1項但
書或第2項（詳附註）所定關係之釋明文書影本。如委任律師提
起上訴者，應一併繳納上訴審裁判費。
中　　華　　民　　國　　109 　年　　12　　月　　11　　日

　    　　　　　　　　　　　　書記官  秦湘羽
附註：
民事訴訟法第466條之1（第1項、第2項）：
對於第二審判決上訴，上訴人應委任律師為訴訟代理人。但上訴
人或其法定代理人具有律師資格者，不在此限。
上訴人之配偶、三親等內之血親、二親等內之姻親，或上訴人為
法人、中央或地方機關時，其所屬專任人員具有律師資格並經法
院認為適當者，亦得為第三審訴訟代理人。